【裁判字號】    99,上易,77
【裁判日期】    990728
【裁判案由】    傷害
【裁判全文】
臺灣高等法院臺南分院刑事判決          99年度上易字第77號
上  訴  人
即  被  告  甲○○
選任辯護人  蔡碧仲律師
            張宗存律師
            陳振榮律師
上列上訴人因傷害案件 ， 不服臺灣嘉義地方法院98年度易字第
543號中華民國98年11月30日第一審判決（ 起訴案號：臺灣嘉義
地方法院檢察署98年度偵字第4154號），提起上訴，本院判決如
下：
    主  文
原判決撤銷。
甲○○無罪。
    理  由
一、公訴要旨：
（一）起訴事實：甲○○係李金葉之女 ，2人住在嘉義市○區○
      ○里○○○路266號，蔡秀華係乙○○○之女，2人住在嘉
      義市○區○○里○○○路268號，雙方為鄰居，於民國（
      下同）98年3月13日，因機車損壞事件發生糾紛，於98年3
      月14日13時許，蔡秀華持機車修理費之單據，至甲○○與
      李金葉上揭住處，請求甲○○、李金葉賠償機車修理費，
      雙方發生爭執，在住處前之人行紅磚道上，甲○○、李金
      葉徒手拉扯、毆打蔡秀華，蔡秀華亦徒手揮打拉扯甲○○
      、李金葉，3人互毆，致蔡秀華受有臉部挫擦傷之傷害，
      甲○○受有頭部挫傷、腹部挫傷、右膝挫傷之傷害，李金
      葉受有頭部挫傷、雙手挫傷之傷害（以上3人所涉傷害罪
      嫌，業據撤回告訴，原審法院另為不受理判決）。乙○○
      ○站在上開住處之玻璃門旁，看見蔡秀華遭人毆打，告知
      在客廳看電視之丈夫蔡天寅後，隨即走出外面，挺身介於
      蔡秀華與甲○○、李金葉間阻擋，甲○○見狀，竟基於普
      通傷害之犯意，站在乙○○○右手邊，以左手用力推乙○
      ○○肩、胸部位，致乙○○○因重心不穩，往後仰躺倒地
      ，受有腦震盪併頭皮血腫之傷害。
（二）起訴法條：刑法第277條第1項。
（三）起訴證據：
    １證人蔡天寅之證述。
    ２證人蔡秀華之證述。
    ３證人鄭淑媛之證述。
    ４診斷證明書一紙。
    ５蔡天寅所繪之現場圖1件。
二、本院之判斷
（一）按犯罪事實應依證據認定之，無證據不得認定犯罪事實。
      不能證明被告犯罪者，應諭知無罪之判決。刑事訴訟法第
      154條第2項、第301條第1項分別定有明文。次按認定不利
      於被告之事實，須依積極證據，茍積極證據不足為不利於
      被告事實之認定時，即應為有利於被告之認定，更不必有
      何有利之證據。而認定犯罪事實所憑之證據，雖不以直接
      證據為限，間接證據亦包括在內，然無論直接或間接證據
      ，其為訴訟上之證明，須於通常一般之人均不致有所懷疑
      ，而得確信其為真實之程度者，始得據之為有罪之認定，
      倘其證明尚未達到此一程度，而有合理之懷疑存在，致使
      無從為有罪之確信時，即應為無罪之判決（最高法院30年
      上字第816號、76年臺上字第4986號判例意旨參照） 。再
      按檢察官就被告犯罪事實，應負舉證責任，並指出證明之
      方法，刑事訴訟法第161條第1項定有明文。故檢察官對於
      起訴之犯罪事實，應負提出證據及說服之實質舉證責任。
      倘其所提出之證據，不足為被告有罪之積極證明，或其指
      出證明之方法，無從說服法院以形成被告有罪之心證，基
      於無罪推定之原則，自應為被告無罪判決之諭知，最高法
      院92年臺上字第128號判例意旨參照。再按 ，刑事被告並
      無自證己罪之義務，其在訴訟上所為之辯解，只須達於對
      起訴事證提出合理質疑之程度為已足，檢察官如對被告所
      舉反證仍有爭執， 即應依刑事訴訟法第161條規定積極舉
      證釋疑。被告等既堅決否認犯罪，檢察官所舉證據復不足
      以使法院產生有罪之心證，原判決因認被告等犯罪不能證
      明，於法尚無不合，最高法院97年度台上字第3099號判決
      意旨參照。依上開最高法院判例及判決意旨可知，基於被
      告無自證己罪之義務，被告對於檢察官所起訴之事證所為
      之辯解，只須使法院達於合理懷疑之程度即可，檢察官如
      有爭執，即須依刑事訴訟法第161條積極舉證 ，惟檢察官
      所舉證據如不足以使法院對被告產生有罪確信之心證，基
      於無罪推定之原則，法院即應為被告無罪判決之諭知。
（二）訊據被告甲○○堅決否認有何傷害之犯行，辯稱：伊沒有
      出手推乙○○○等語。
（三）經查：
    １告訴人乙○○○於98年3月13日16時55分 ，前往聖馬爾定
      醫院就診，主訴被人推倒、撞倒頭、頭暈厲害，經診斷結
      果為受有腦震盪併頭皮血腫（後腦）之傷害，此有財團法
      人天主教聖馬爾定醫院診斷證明書、該院98年10月27日（
      98）惠醫字第12 93號函附病歷資料各1份附卷可憑（見98
      年他字第462號卷4頁、原審卷55至77頁），則告訴人乙○
      ○○於98年3月13日16時55分就診以前 ，確實有因某一因
      素而致倒地，後腦撞地受有腦震盪併頭皮血腫（後腦）之
      傷害的事實，堪予認定。
    ２證人乙○○○於檢察官訊問時證稱：「..當時我在我家
        客廳喝礦泉水 ，聽到吵架聲就出去門外查看，被告2人
        都站在我女兒面前，用手抓她的臉，我就要去護我女兒
        擋在他們中間，結果被她女兒從正面推倒，我往後仰跌
        倒，我摔到頭，有腦震盪，我就暈過去，..」、「我先
        出來，當時我先生及媳婦還在家裏看電視並不知情，後
        來是因為孫子跑到門外，媳婦出來要將小孩帶入屋內，
        順便看到伊跌倒，伊媳婦才叫伊先生出來扶我」、「我
        站在我女兒前方」 、「我站在我女兒面前保護她至少3
        分鐘」、「我不知道對方女兒甲○○用那一隻手推我，
        只知道她推我」等語（見98年他卷第462號28至29、31
        頁）。
      證人乙○○○於原審證稱：「我在喝礦泉水，我聽到我
        女兒在喊救人，我就探頭過去看，看到隔壁母女在打我
        女兒，我說天寅快點，隔壁母女在打你女兒1個 ，我最
        先出去，他（蔡天寅）聽到聲音也出去，用走的」、「
        ..，我用跑的，要去顧我女兒，，我只有一個女兒，..
        當時我和蔡秀華面對面，我要擋著我女兒不要讓對方打
        ，對方從背後打我，還把我撥開，..後來對方用手推我
        ，我倒退二、三步後就站不穩。」、「（你如何跌倒？
        ）先跌坐，屁股先著地，後來頭部才撞到紅磚道的磚頭
        」、「（既然當時妳和妳女兒面對面，擋著妳女兒，對
        方如何推倒妳，讓妳跌坐在地？）甲○○跑到我旁邊從
        我正面把我推倒，她母親也是幫兇。」、「（你說甲○
        ○跑到旁邊，是跑到妳左手邊或右手邊？）我忘記了，
        當時我要保護我女兒。」、「（她跑到妳旁邊嗎？）是
        ，她從肩膀推我，後來我不穩，就跌坐在地。」、「她
        推妳幾下？）她們母女都有推我」、「（她母親如何推
        妳？）她母親幫忙推，我忘記怎麼推了，二個人一起推
        。」、「她們沒有推第二下」等語 （見原審卷93至107
        頁）。
    ３證人蔡秀華於警詢時證稱：「當時我母親郭素蘭欲擋住
        我與甲○○而遭甲○○推倒在地受傷」等語 （見警卷3
        頁）。
      證人蔡秀華於檢察官訊問時證稱：「..我媽媽聽到我在
        哭喊，就出來擋在我前面保護我，甲○○將我媽媽推倒
        ，我媽媽就呼喊我父親出來，當時被告2人面對我 ，所
        以我確定推倒我媽媽的是甲○○」、「因為我媽媽擋在
        我前面，她們2人是打我 ，可能有碰觸到我媽媽。」、
        「（你媽媽腦震盪及頭皮血腫是如何造成? ）是甲○○
        推倒我媽媽，我媽媽後仰，倒在地上造成的。」等語（
        見98年他卷第462號10至12頁）。
      證人蔡秀華於原審證稱：「我母親當時出來護著我前面
        ，當時我母親比較靠近甲○○，甲○○不斷動手揮舞打
        我，我有親眼看到她為了動手打我，所以她把我母親推
        到一旁，她要繼續動手打我，她推的動作不止1次，」
        「（她推幾次？）沒有辦法注意，二次以上」、「（當
        時乙○○○要保護妳時，跟你面對面嗎?） 她的臉看著
        我的，有點側身，她比較接近甲○○。」、「（乙○○
        ○為了保護妳，介入後，甲○○主要攻擊的對象？）是
        我，但因為我母親擋在前面，也被甲○○打好幾下可能
        李金葉也有動手打我母親。」、「你看到乙○○○倒下
        時，有無確定她倒下的因素？）我確定是被手推倒，重
        心不穩跌倒的」、「（甲○○用她的左手或右手推乙○
        ○○？）左手，但她的動作不斷揮舞，右手有無揮到，
        我就不確定，但我確定我母親跌倒前甲○○左手的動作
        很大。」、「（汪佳玲揮到乙○○○哪裡？）靠近肩膀
        的地方，沒有辦法確定，應該是上身。」、「（甲○○
        是如何揮的？）用手掌推的。」「（乙○○○被撥後，
        她一下子就倒地嗎？）我沒有辦法看到，因為那個位置
        我沒有辦法轉頭過去看，瞬間沒有看到。」、「（李金
        葉有無推倒乙○○○？）沒有」、「你母親是屁股先著
        地嗎？）沒有辦法看到，我看到時已經整個人倒在地上
        了」、「（當時甲○○如何推倒乙○○○？）甲○○站
        在我母親右手邊，用左手推倒我母親。」等語（見原審
        卷128至135頁）。
      ４證人蔡天寅於檢察官訊問時證稱：「..我出去時就看
          到李金葉從正面抓我女兒頭髮，甲○○在跟我女兒拉
          拉扯扯，我太太就從甲○○那裹經過要去保護我女兒
          ，我看到甲○○的手有推我太太的動作，我太太就往
          後仰跌倒，撞到頭，爬不起來，..」等語（見98年他
          卷第462號29至30頁）。
        證人蔡天寅於原審證稱：「（你說你出去後看到江佳
          玲、李金葉在打蔡秀華 ，當時你太太在哪裡?）當時
          我太太站在蔡秀華的右邊」、「所以你太太、你女兒
          站方向是一樣的嗎 ?）剛開始看的時候是這樣，但是
          後來又轉過來保護我女兒，圍在我女兒前面。」、「
          （你看到這樣時，你是否已經到那裡？）還沒有到，
          離我女兒1、2步的距離」「當時我太太與我女兒面對
          面，甲○○站在我太太的右手邊，甲○○用左手撥我
          太太的右胸膛，致使她後仰」、「你太太是否被撥一
          下就跌倒？）撥一下就跌倒了。」、「就整個人後仰
          ，沒有先跌坐再跌倒。」「（你有無看到跌倒的情形
          ? ）我有親眼看到。」「（從你跟你太太走出去，看
          到案發經過，時間是否需要一分鐘？）不用。」、「
         （ 所以你太太被推倒時，她是站在蔡秀華面前被推倒
          的嗎 ?）她稍微有點側身站在蔡秀華面前。」「（你
          太太被推倒時，她與甲○○、李金葉同一個方向嗎?
          甲○○、李金葉本來站在我太太背後，後來江佳佳玲
          走到我太太右手邊推倒她。」等語（見原審卷第107
          至119頁）。
      ５證人鄭淑媛於檢察官訊問時證稱：「..我出門時，看
          見我婆婆要護著我小姑 ，她擋在我小姑及對方母女2
          人中間，..」「甲○○推我婆婆，我婆婆就重心不穩
          往後仰。」 「（對方媽媽有打你小姑或妳婆婆嗎?我
          沒有注意到，我只看到對方女兒甲○○有推的動作，
          我婆婆往後仰。」等語 （見98年他卷第462號30至31
          頁）。
        證人鄭淑媛於原審證稱：「我看到蔡秀華、乙○○○
          、甲○○、甲○○母親吵成一團，甲○○很兇，手一
          直揮，應該是要抓我小姑，我婆婆在那裡要擋，我想
          應該是要保護蔡秀華。」、「（郭素蘭擋中間，是面
          對誰? ）有點忘記了」、「（你說妳看到乙○○○站
          在中間維護蔡秀華，你有無看到乙○○○如何跌倒？
          ）甲○○很生氣，有點揮的動作，後來我婆婆就倒了
          」、「（甲○○站往哪裡揮的？）應該是側邊吧，至
          於左邊或右邊我忘記了，當時很混亂，我不清楚江佳
          玲是用右手或左手推我婆婆，我就看到甲○○手有在
          揮，後來我婆婆就倒地了。」、「我忘記我婆婆是面
          對或背對我小姑了，就很混亂，我只看到甲○○雙手
          亂揮，後來我婆婆就倒了，至於我婆婆如何倒的我沒
          有看清楚。」、「 （乙○○○如何倒地?）直接往後
          仰，屁股沒有先著地。」 「（往後仰的情形?）就先
          倒退幾步，重心不穩就整個往後倒」等語（見原審卷
          119至128頁）。
      ６按被害人與一般證人不同，其與被告處於相反之立場
          ，其陳述之目的，在使被告受刑事訴追處罰，內容未
          必完全真實，證明力自較一般證人之陳述薄弱。故被
          害人縱立於證人地位而為指證及陳述，且其指證、陳
          述無瑕疵可指，仍不得作為有罪判決之唯一證據，應
          調查其他證據以察其是否與事實相符，亦即仍須有補
          強證據以擔保其指證、陳述之真實性，始得採為斷罪
          之依據（最高法院94年度臺上字第3326號判決參照）
          。足見被害人之證述需無瑕疵，且有補強證據以擔保
          其真實性，始得採為斷罪之依據。
        查證人乙○○○係本件之被害人，證人蔡秀華係被害
          人乙○○○之女兒，且與被告於本件傷害發生時同時
          互為傷害之行為，證人蔡天寅係被害人乙○○○之丈
          夫及證人蔡秀華之父親，證人鄭淑媛係被害人蔡郭素
          蘭之媳婦，其等四人均與被告甲○○處於相反之立場
          ，其等四人陳述之目的，均在使被告甲○○受刑事訴
          追處罰，從而其等四證人之陳述需無瑕疵，且有補強
          證據以擔保其真實性，始得採為斷罪之依據，合先敘
          明。
        證人即被害人乙○○○、被害人乙○○○之女兒蔡秀
          華，被害人乙○○○之丈夫蔡天寅、被害人乙○○○
          之媳婦鄭淑媛四人，於偵審中之歷次證述，或同一人
          之證述前後不符，或彼此間之證述互相矛盾，且對於
          傷害之重要事實如係遭何人、以何種方式傷害、遭傷
          害後如何導致受傷等情，前後不一致之情形極為明顯
          ，其等證述本身存有顯然之瑕疵，又彼此不相符合，
          亦難以判斷何者之陳述為可採，且無從互採為佐證以
          擔保其真實性，其等證述尚不得採為斷罪之依據。茲
          由乙○○○、蔡秀華、蔡天寅、婦鄭淑媛四人前述之
          證述，析論如下：
          (1)證人乙○○○、蔡秀華、蔡天寅、鄭淑媛四人一致
            證述，告訴人乙○○○於倒地撞到後腦前所站立之
            位置，是在被告與告訴人女兒蔡秀華之間，且蔡郭
            素蘭、蔡秀華、蔡天寅三人均證稱當時乙○○○和
            蔡秀華當時是面對面，鄭淑媛則稱伊忘記乙○○○
            是面對或背對蔡秀華，綜合四人此部分之證述，告
            訴人乙○○○於倒地撞到後腦前所站立之位置，是
            在被告與蔡秀華之間，且與蔡秀華面對面。
          (2)至於被告是如何傷害告訴人乙○○○？乙○○○於
            檢察官訊問時稱：是被被告從正面推倒，伊不知被
            告用那一隻手推；乙○○○於原審稱：被告跑到伊
            旁邊從伊正面把伊推倒，她母親也是幫兇，二個人
            一起推一下；蔡秀華於警詢及檢察官訊問稱：推倒
            伊媽媽的是被告，惟未說明如何推；蔡秀華於原審
            稱：被告為了動手打伊，所以她把伊母親推到一旁
            ，她推的動作不止一次，打好幾下，用左手手掌揮
            到乙○○○上身靠近肩膀的地方；蔡天寅於檢察官
            訊時稱：被告的手有推乙○○○動作；蔡天寅於原
            審稱：被告站在乙○○○背後，後來被告走到蔡郭
            素蘭右手邊，用左手撥乙○○○的右胸膛一下蔡郭
            素蘭就跌倒了；鄭淑媛於檢察官訊問時稱：只看到
            被告有推的動作，我婆婆往後仰；鄭淑媛於原審稱
            ：不清楚被告是用右手或左手，忘記被告是在左邊
            或右邊，只看到被告手有在揮，後來乙○○○就倒
            地了，鄭淑媛雖證述被告有揮手之動作並看到蔡郭
            素蘭倒地，然並未證述乙○○○係因被告之揮手而
            倒地。綜合四人此部分之證述，乙○○○是否因被
            告之揮手行為而倒地？乙○○○是從正面被被告推
            倒？或是從右手邊被被告撥倒？被告是推一下？或
            是推二下以上？被告是用左手推？或是右手推？蔡
            郭素蘭是被推到上身靠近肩膀的地方？或是右胸膛
            ？被告是自己一人推乙○○○？或是與其母親二人
            一起推？等等各點，前述四人之證述均不相符。
          (3)又告訴人乙○○○如何倒地受傷？乙○○○於檢察
            官訊問時稱：伊往後仰跌倒；乙○○○於原審稱：
            伊倒退二、三步後就站不穩，屁股先著地，後來頭
            部才撞到紅磚道的磚頭；蔡秀華於檢察官訊問時稱
            ：乙○○○後仰，倒在地上；蔡秀華於原審證稱：
            因為那個位置伊沒有辦法轉頭過去看，瞬間沒有看
            到乙○○○如何倒地；蔡天寅於檢察官訊問時稱：
            乙○○○就往後仰跌倒，撞到頭；蔡天寅於原審稱
            ：乙○○○就整個人後仰，沒有先跌坐再跌倒。鄭
            淑媛於檢察官訊問時稱：乙○○○往後仰；鄭淑媛
            於原審先稱沒有看清楚乙○○○如何跌倒，後稱蔡
            郭素蘭直接往後仰，屁股沒有先著地，就先倒退幾
            步，重心不穩就整個往後倒。綜合四人此部分之證
            述，乙○○○是直接往後仰倒？或是先倒退幾步再
            往後仰倒？乙○○○是屁股先著地，後來頭部才撞
            到？或是整個人後仰，沒有先跌坐再跌倒？等等各
            點，前述四人之證述均不相符，且乙○○○與蔡秀
            華是面對面，乙○○○如何倒地，蔡秀華所站位置
            應最能清楚看見，而蔡秀華卻證稱沒有看到蔡郭素
            蘭如何倒地，亦非無疑。
          (4)綜上，由證人乙○○○、蔡秀華、蔡天寅、鄭淑媛
            四人之證述，既無從認定被告對告訴人乙○○○施
            以何種傷害行為，亦無從認定告訴人乙○○○如何
            倒地受傷，從而告訴人乙○○○之倒地受傷與被告
            之行為間是否有相當因果關係，亦無從判斷。
      ７綜上所述，本件檢察官之舉證，雖能證明告訴人乙○○
        ○於98年3月13日16時55分就診以前 ，確實有因某一因
        素而致倒地，後腦撞地受有腦震盪併頭皮血腫（後腦）
        之傷害的事實，惟就乙○○○前述之傷害，是否確實是
        因被告施以傷害行為所致？此點，則未能為「達到通常
        一般之人均不致有所懷疑，而得確信其為真實之程度」
        之證明，而存有合理之懷疑存在，致無從為被告涉有公
        訴人所指上開傷害犯行之確信，則揆諸前述說明，是被
        告被訴上開傷害罪名不能證明，依法應為無罪判決之諭
        知。
（四）原審判決疏未查明，遽對被告論罪科刑，顯有未洽，被告
      上訴指摘原判決不當，為有理由，應由本院撤銷原審判決
      ，另為諭知被告無罪之判決。
三、適用法條：
    刑事訴訟法第369條第1項前段、第364條、第301條第1項。
本案經檢察官吳忠賢到庭執行職務。
中    華    民    國    99    年    7     月    28    日
                  刑事第三庭    審判長法  官    陳義仲
                                      法  官    宋明中
                                      法  官    蔡勝雄
以上正本證明與原本無異。
不得上訴。
                                      書記官    汪姿秀
中    華    民    國    99    年    7     月    28    日

司法院資訊處製作；財團法人民間司法改革基金會備份。
